臺灣高等法院刑事裁定
110年度毒抗字第1380號
抗  告  人
即  被  告  余明哲


                    （現於法務部○○○○○○○○強制戒治 中）
上列抗告人即被告因違反毒品危害防制條例案件，不服臺灣士林
地方法院110年度毒聲字第694號，中華民國110年9月14日裁定（
聲請案號：臺灣士林地方檢察署110年度聲戒字第63號、110年度
毒偵緝字第242號），提起抗告，本院裁定如下：
    主  文
抗告駁回。                                              
    理  由
一、原裁定意旨略以：抗告人即被告甲○○（下稱被告）因施用第
    二級毒品案件，經原審法院以109年度毒聲字第123號裁定送
    勒戒處所施以觀察、勒戒後，經法務部○○○○○○○○評定其前科
    紀錄與行為表現40分、臨床評估26分、社會穩定度5分，小
    計靜態因子67分、動態因子4分，總分為71分，綜合判斷認
    被告有繼續施用毒品傾向等情，有前開裁定、本院被告前案
    紀錄表、法務部○○○○○○○○110年9月9日新戒所衛字第1100701
    2830號函附有無繼續施用毒品傾向證明書及評估標準紀錄表
    附卷可稽，堪認被告確有繼續施用毒品之傾向無訛，檢察官
    聲請依法核無不合，應予准許。依毒品危害防制條例第20條
    第2項後段規定，裁定被告令入戒治處所強制戒治，其期間
    為6個月以上，至無繼續強制戒治之必要為止，但最長不得
    逾1年等語。
二、抗告意旨略以：
　㈠「有無繼續施用毒品傾向評估標準紀錄表」之評分標準，係
    以「前科紀錄與行為表現」、「臨床評估」、與「社會穩定
    度」等三大項類為依據進行，每一大項類皆細分有「動態因
    子」及「靜態因子」為分別評分，兩大項類合併計總，分數
    於60分以上即判定為有繼續施用毒品傾向。此規定雖賦予執
    法者之客觀統一標準、避免流於主觀判斷，惟法院對於戒治
    處所人員之評估，仍需實質審核、考查「成癮性」、「有無
    繼續施用毒品傾向」，始得認定有無接受強制戒治之必要，
    而不宜僅依戒治處所之心理評估師於短短3至5分鐘，且同時
    應對數量可觀的受觀察勒戒人之巨大壓力下，匆促完成之評
    估紀錄表而定，該等評估是否確具專業性、公平性，已屬可
    議，否則法院僅以形式審查，不啻淪為單純為戒治處所背書
    角色。
　㈡被告所接受之「有無繼續施用毒品傾向」評估，將過去前科
    紀錄納入分數計算細項中，且其佔分又屬重中之中，為首要
    考量項目，無疑使曾犯相同前科且早已受罰執行完畢之受觀
    察勒戒人以此「不平等」之起點，無法通過正常且專業之評
    估，更存在「一罪兩罰」之疑慮。且被告雖施用毒品而有違
    反毒品危害防制條例之事實，但被告有穩定正常工作、家庭
    融洽關係良好，且於被告受觀察、勒戒期間，家人仍予殷切
    關心、未曾疏離或間斷，評估標準認定被告入所後無家人訪
    視，顯有違誤，法院確依此做出「背書式」裁定。
　㈢綜上，原裁定有不公之處，懇請鈞院能體囚心、秉持公平正
    義，撤銷原裁定云云。
三、按毒品危害防制條例第20條等規定，於109年1月15日由總統
    公布，並於公布後6個月即109年7月15日施行，且同條例第3
    5條之1第2款並規定，新法施行前犯第10條之罪之案件，於
    修正施行後「審判中之案件，由法院或少年法院（地方法院
    少年法庭）依修正後規定處理；依修正後規定應為不起訴處
    分或不付審理之裁定者，法院或少年法院（地方法院少年法
    庭）應為免刑之判決或不付審理之裁定」。又觀察、勒戒後
    ，檢察官或少年法院（地方法院少年法庭）依據勒戒處所之
    陳報，認受觀察、勒戒人有繼續施用毒品傾向者，法院得依
    檢察官聲請裁定或由少年法院（地方法院少年法庭）裁定令
    入戒治處所強制戒治，其期間為6個月以上，至無繼續強制
    戒治之必要為止，但最長不得逾1年，毒品危害防制條例第2
    0條第2項後段定有明文，且於觀察、勒戒或強制戒治執行完
    畢釋放後，3年內再犯第10條之罪者，亦有適用（同條第3項
    參照）。
四、次按有無繼續施用毒品傾向之評估標準，並非完全以受勒戒
    人勒戒後之結果為準，勒戒前之各種情況，仍應作為評估之
    依據。而關於有無繼續施用毒品傾向之評估標準，法務部因
    應毒品危害防制條例之修正及109年11月18日最高法院109年
    度台上大字第3826號裁定意旨，業於110年3月26日以法矯字
    第11006001760號函修正頒布「有無繼續施用毒品傾向評估
    標準紀錄表」、「有無繼續施用毒品傾向評估標準說明手冊
    」，上開評分說明手冊載明判定之原則：「受觀察勒戒人入
    所後，經過2週時間的觀察、勒戒，由處所及醫療人員依據
    其各項紀錄、資料及觀察勒戒期間之行為表現，加以評分。
    在勒戒人入所4至6週後，可再做一次評估以做必要之評分修
    正。每一大項皆有靜態因子與動態因子。先以靜態因子分數
    評分，靜態因子分數總分在60分（含）以上為『有繼續施用
    毒品傾向』；60分以下，與動態因子分數相加，如果總分在6
    0分（含）以上，為『有繼續施用毒品傾向』」，又評估標準
    紀錄表及說明手冊中「前科紀錄與行為表現」之第1題及第3
    題之計分方式修正如下（餘無修正）：㈠第1項「毒品犯罪相
    關司法紀錄」：計分方式修正為每筆（次）5分，總分上限
    為10分；㈡第3項「其他犯罪相關紀錄」：計分方式修正為每
    筆（次）2分，總分上限為10分。是被告有無「繼續施用毒
    品傾向」，係依具體個案之臨床實務及相關事證等情綜合判
    定，有其相當之專業依據及標準，且涉及專門醫學，又衡酌
    強制戒治之目的，係為協助施用毒品者戒斷毒品之心癮及身
    癮所為之一種保安處分類型，而該評估標準係將與判斷有無
    繼續施用傾向之相關因素加以列舉及量化，適用於每一位受
    觀察、勒戒處分之人，具一致性、普遍性、客觀性，以利執
    法者判定受勒戒人有無繼續施用毒品傾向，倘其評估由形式
    上觀察，無擅斷或濫權等明顯不當情事，法院應予尊重。其
    中，此次修正之「前科紀錄與行為表現」，不論是毒品犯罪
    或其他犯罪相關紀錄，皆修正為上限10分，其目的係衡量在
    3年「定期治療」之新模式下，如一概如舊制無限制以前案
    記錄累加勒戒人之分數，往往很容易達到「有繼續施用毒品
    傾向」而應強制戒治之標準，使得理應更為重要之臨床評估
    等因子之重要性被稀釋，亦不利於鼓勵勒戒人積極參與觀察
    、勒戒之機構內處遇，但以前案記錄作為衡量勒戒人有無繼
    續施用毒品傾向之靜態因子之一，仍有正當合理之關連性，
    如過往毒品或其他犯罪紀錄較多者，其無視毒品、刑法等相
    關刑事禁誡規定而犯罪，應可作為其對刑罰反應力較為薄弱
    之象徵，經觀察、勒戒後，若未能徹底戒除毒癮，再繼續施
    用毒品之可能性自然較高，並非為再度懲罰有前案記錄之人
    而為此規定，自不違反一事不二罰之原則。且參酌司法院釋
    字第799號針對強制治療合憲性之解釋，大法官認為強制治
    療本質上應為一種由專業人員主導實施之治療程序，受強制
    治療者係立於「病人」之地位接受治療，並以使受治療者有
    效降低其再犯危險為目的，而非對受治療者之刑事處罰。從
    而，強制治療制度，如與刑罰之執行有明顯區隔，及符合法
    律明確性原則與比例原則，即不生牴觸一事不二罰原則之問
    題；亦即，大法官認為，對性犯罪者之強制治療，關於其規
    範及執行，應從「病人」接受治療之角度進行合憲性要求，
    不因為與刑罰之執行同樣是限制受強制治療者之人身自由，
    便認為違反一事不二罰原則，本此相同之道理，施用毒品之
    勒戒人是否有繼續施用毒品傾向，在上開評估標準一致、明
    確，且限定前案記錄之計分上限，避免無限制擴張前案記錄
    對此項判定之影響，而有合比例性之限縮考量，基於對施用
    毒品之人，將之視為「病人」，使其能接受定期治療之新制
    精神，縱使因此限制其人身自由，亦不違反一事不二罰或法
    律明確性原則、比例原則等憲法上之原則。 
五、經查：
　㈠被告前因施用第二級毒品案件，經原審法院以110年度毒聲字
    第123號裁定應送勒戒處所觀察、勒戒後，自110年8月8日起
    入法務部○○○○○○○○附設勒戒處所，再於同年月12日轉送法務
    部○○○○○○○○附設勒戒處所執行觀察、勒戒，經該所評分人員
    於110年9月9日評分結果，認被告(1)前科紀錄與行為表現部
    分合計為40分、(2)臨床評估部分合計為26分、(3)社會穩定
    度部分合計為5分，以上(1)至(3)合計共71分（其中靜態因
    子分數共計67分，動態因子分數共計4分），綜合判斷為「
    有繼續施用毒品傾向」，此觀法務部○○○○○○○○110年9月9日
    新店所衛字第11007012830號函所檢附110年9月9日「法務部
    ○○○○○○○○附設勒戒所有無繼續施用毒品傾向證明書」及110
    年8月24日評估之「有無繼續施用毒品傾向評估標準紀錄表
    」等自明。而上開綜合判斷結果，係該所相關專業知識經驗
    人士，在被告觀察、勒戒期間，依其本職學識就被告之前科
    紀錄與行為表現、臨床評估、社會穩定度等因素所為之綜合
    判斷，經科學驗證所得之結論，足徵上開證明書及評估標準
    紀錄表，係綜合個案之臨床實務及具體事證為評分，以判定
    抗告人有繼續施用毒品傾向，自形式上觀察，並無擅斷或濫
    權等明顯不當之情事，自得資為判斷抗告人有無繼續施用毒
    品傾向之證明。
　㈡又毒品危害防制條例規定強制戒治之目的，既係針對因施用
    毒品成癮者，此處尚非僅指身癮者，心癮者尤其為甚，其難
    以戒絕斷癮，致再犯率偏高，故有持續收容於戒治處所施以
    強制戒治之必要，是該條例第20條第2項關於強制戒治之規
    定，係屬強制規定，只要觀察、勒戒後，經評定受觀察、勒
    戒人有繼續施用毒品傾向者，檢察官即應聲請法院裁定受觀
    察、勒戒者令入戒治處所強制戒治，其中並無任何例外規定
    。查被告既有施用第二級毒品之行為，經原審法院以110年
    度毒聲字第123號裁定應送勒戒處所觀察、勒戒後，復經法
    務部○○○○○○○○專業評估為「有繼續施用毒品傾向」，無法戒
    斷毒癮，自有依法再施以強制戒治之必要，是原審裁定被告
    令入戒治處所強制戒治，顯屬有據。　
  ㈢被告雖以上情提起抗告，惟查：
　⒈司法實務或醫學臨床上，具有毒品前科紀錄者，或因長期有
    機會接觸毒品，或因欲藉由毒品作用暫時隔絕現實環境，其
    反覆性、繼續性地再犯施用毒品犯行之機率，確實較沒有毒
    品前科者高，因此上開評估標準方將勒戒人之前科紀錄列入
    重要之評分項目，且於評分說明手冊明訂：所謂毒品犯罪相
    關司法紀錄，不論其為吸食施打、運輸、販賣、持有毒品或
    其他罪名，凡觸犯毒品危害防制條例、原肅清煙毒條例、原
    麻醉藥品管理條例或管制藥品管理條例相關刑罰規定者均屬
    之，觀察勒戒、強制戒治及緩起訴後不起訴的紀錄也列入毒
    品相關犯罪紀錄項目範圍（該評分說明手冊參照），而參以
    被告確有多次施用毒品紀錄，期間亦經觀察勒戒、附命完成
    戒癮治療之緩起訴處分及經法院判刑確定並執行完畢之紀錄
    ，有本院前案紀錄表可參。被告反覆施用毒品的前科紀錄，
    恰符合上開經驗法則，可見上開評估標準將受勒戒人的前科
    紀錄做為重要評估依據，及前開重新評定結果並以修正後之
    「有無繼續施用毒品傾向評估標準」規定之上限標準列計其
    得分，均無違法不當之處；再參前揭說明，更無所謂「一罪
    受兩罰」之情事。本案被告施用毒品犯行，距其前次觀察、
    勒戒執行完畢已逾3年，檢察官聲請將被告令入勒戒處所觀
    察、勒戒，嗣依勒戒處所之陳報，認被告有繼續施用毒品傾
    向，再聲請法院裁定令入戒治處所強制戒治，自屬適法有據
    ，不因被告於其間有無犯第10條之罪經起訴、判刑或執行而
    受影響，法院更非僅為「背書式」裁定。
　⒉另被告自110年8月8日起入法務部○○○○○○○○附設勒戒處所，再
    於同年月12日轉送同署新店戒治所附設勒戒處所執行觀察、
    勒戒，迄至110年8月24日經評估「有無繼續施用毒品傾向」
    時，因無家人訪視，故於「有無繼續施用毒品傾向評估標準
    紀錄表」中，評估人員就「社會穩定度」中之「入所後家人
    是否訪視」之評分項目，勾選「無（5分）」，與事實相符
    而無違誤。縱被告所指與家庭關係融洽良好、於受觀察勒戒
    期間家人從未疏離間斷等語為真，然無法證明入所後家人曾
    予訪視，評估人員前揭就「入所後家人是否訪視」之評分項
    目勾選「無（5分）」，仍屬確實，是被告所執前詞，並無
    理由。
六、綜上，原審依憑法務部○○○○○○○○110年9月9日新店所衛字第1
    1007012830號函所檢附110年9月9日「法務部○○○○○○○○附設
    勒戒所有無繼續施用毒品傾向證明書」及110年8月24日評估
    之「有無繼續施用毒品傾向評估標準紀錄表」等，認被告經
    觀察、勒戒後，仍有繼續施用毒品傾向，檢察官聲請為正當
    ，依毒品危害防制條例第20條第2項後段規定，裁定被告令
    入戒治處所強制戒治，其期間為6個月以上，至無繼續強制
    戒治之必要為止，但最長不得逾1年，經核並無違誤。被告
    執前詞提起抗告，指摘原裁定不當，為無理由，應予駁回。
據上論斷，應依刑事訴訟法第412條，裁定如主文。
中　　華　　民　　國　　110 　年　　10　　月　　12　　日
                  刑事第十六庭  審判長法　官  葉騰瑞
                                      法　官  王耀興
                                      法　官  古瑞君
以上正本證明與原本無異。
不得再抗告。
                                      書記官  林君縈
中　　華　　民　　國　　110 　年　　10　　月　　12　　日